【裁判字號】    92,台上,1929
【裁判日期】    920410
【裁判案由】    背信
【裁判全文】
最高法院刑事判決                              九十二年度台上字第一九二九號
    上訴人  台灣高等法院台中分院檢察署檢察官
    被  告  甲○○
右上訴人因被告背信案件，不服台灣高等法院台中分院中華民國九十一年十月三十日
第二審更審判決（九十年度重上更(二)字第一九四號，起訴案號：台灣彰化地方法院檢
察署八十二年度偵字第七五九一號），提起上訴，本院判決如左：
    主  文
上訴駁回。
    理  由
按刑事訴訟法第三百七十七條規定，上訴於第三審法院，非以判決違背法令為理由，
不得為之。是提起第三審上訴，應以原判決違背法令為理由，係屬法定要件。如果上
訴理由狀並未依據卷內訴訟資料，具體指摘原判決不適用何種法則或如何適用不當，
或所指摘原判決違法情事，顯與法律規定得為第三審上訴理由之違法情形，不相適合
時，均應認其上訴為違背法律上之程式，予以駁回。本件檢察官上訴意旨略稱：(一)、
被告甲○○雖於檢察官偵查中供稱告訴人黃佳珍未將印章、存摺交伊保管，而是交予
伊夫林昌樑保管等語，但黃佳珍於偵查中卻指述其於民國七十九年一月六日因玩丙種
墊款買賣股票，由被告、林昌樑出借新台幣（下同）七百萬元，故伊將印章、存摺放
在他們那裡，委託他們買賣股票及轉帳等語，並提出被告於七十九年六月六日寄給黃
佳珍，內載被告表示黃佳珍、黃于庭、王鎗喜戶頭之印鑑由其代理人林昌樑保管之鹿
港郵局一支局第二十一號存證信函，及被告、林昌樑與案外人林進生於八十年一月三
十日為處理黃佳珍之債務所簽訂，內載被告、林昌樑須將黃佳珍於七十九年六月六日
交予其等保管之黃佳珍、黃于庭、王鎗喜印鑑章、存摺交還予林進生，再轉交給黃佳
珍之債務清償協議書為證，顯見被告與林昌樑確有自七十九年一月六日起至八十年一
月三十日止，為黃佳珍保管黃佳珍、黃于庭、王鎗喜三個帳戶之印鑑章、存摺之事實
。原判決對此不利於被告之證據，未敘明何以不足採之理由，自屬理由不備。(二)、黃
佳珍於第一審審理時提出被告於七十九年五月二十七日寄給黃佳珍，內載黃佳珍自七
十九年一月份起與被告有金錢往來之彰化郵局第七七四號存證信函為證，而該存證信
函係被告之親筆筆跡，再參以上開鹿港郵局一支局第二十一號存證信函亦載明黃佳珍
積欠被告七百萬元之債務，足證該七百萬元確係由被告委由林昌樑經營丙種墊款而借
給黃佳珍作為買賣股票之資金，原判決置此不利於被告之證據於不論，顯有證據上理
由矛盾之違法。(三)、黃佳珍自七十九年一月六日向被告、林昌樑借取丙種墊款買賣股
票起，至八十年一月三十日與林進生訂立債務清償協議書止之全部資金進出帳目，均
應逐筆對帳，原判決僅認黃佳珍到七十九年五月七日曾與林昌樑就股票買賣及資金往
來情形加以核帳，要與事實不符。(四)、原判決認定被告確未曾保管黃佳珍之印鑑章、
存摺，亦未經手股票及黃佳珍、黃于庭、王鎗喜三個帳戶之提款，難認被告與林昌樑
共同參與本件犯行等情，與上開鹿港郵局一支局第二十一號、彰化郵局第七七四號存
證信函內容不符，並有證據上理由矛盾之違法。(五)、檢察官起訴意旨，係指被告與林
昌樑犯有侵占、背信等罪嫌，則本件應審究者，為被告、林昌樑是否有權自黃佳珍、
黃于庭、王鎗喜三個帳戶領款？如彼夫妻從事股票丙種墊款，與黃佳珍約定因斷頭而
得以逕自黃佳珍等人之帳戶領款清償，則各次領款時是否已符合斷頭條件？所領得之
金額是否正確？有無浮領款項或予以挪用而圖得不法利益情形？均攸關被告、林昌樑
之侵占、背信罪行能否成立，且黃佳珍與林昌樑就林昌樑所提出之資金往來一覽表予
以查對後，尚有五百六十萬餘元之差額為被告、林昌樑所侵吞，原審就此皆未深入查
究，即為被告無罪之諭知，自有應於審判期日調查之證據而未予調查之違法云云。
惟查：(一)、本件原判決以公訴意旨略稱：被告與林昌樑（業另經第一審諭知無罪在案
）係夫妻，因林昌樑在彰化市六二證券公司擔任營業員，於七十九年間，被告以為其
夫捧場為由，引介多年好友黃佳珍到六二證券公司從事股票買賣，而由黃佳珍將其個
人身分證、私章及黃于庭、王鎗喜之身分證、私章等交付被告轉交林昌樑，並委託被
告、林昌樑在六二證券公司所附設之彰化市第六信用合作社（下稱彰化六信），開立
黃佳珍、黃于庭、王鎗喜之帳戶，由黃佳珍以本人或黃于庭、王鎗喜之名義下單於林
昌樑，進場買賣股票。詎被告、林昌樑共同意圖為自己不法之所有，竟違背黃佳珍委
任之旨，利用代為保管黃佳珍、黃于庭私章之便，分別於七十九年三月二十六日，自
黃佳珍在彰化六信開立之帳戶內提領二十九萬一千七百六十元，同年月三十日提領五
十二萬元，同年四月三日提領三十九萬元，同年月二十一日提領九十五萬九千九百七
十五元及十二萬一千二百六十元，同月二十七日提領六百四十二萬八千六百九十六元
，共八百七十一萬一千六百九十一元，將之存入案外人余陳素勤在彰化六信之帳戶內
，另於七十九年四月二十七日自余陳素勤帳戶提出一百八十七萬元，同月二十八日提
出四百五十六萬元，五月四日提出四十六萬元，總計六百八十九萬元存入黃佳珍前開
彰化六信帳戶，差額計一百八十二萬一千六百九十一元，予以侵占入己；又於七十九
年二月五日及七日將黃于庭帳戶內存款一百八十萬元及五萬元轉入余陳素勤帳戶，因
認被告與林昌樑共同犯有刑法第三百四十二條第一項之背信、同法第三百三十五條第
一項之侵占罪嫌，二罪有牽連關係等情。經審理結果以：被告堅詞否認有何背信、侵
占之犯行，辯稱，伊與黃佳珍雖為多年好友，但伊在台灣省合作金庫彰化支庫服務，
黃佳珍以其本人及黃于庭、王鎗喜之名義在六二證券公司從事股票買賣，並由伊夫林
昌樑代為處理股票買賣及轉帳事宜，然此為林昌樑與黃佳珍間之關係，與伊無關等語
。而依黃佳珍在檢察官偵查及第一審、原審審理時之指述，足證黃佳珍以其本人及黃
于庭、王鎗喜之名義開戶後即將其等身分證、印章及存摺等取回，自行保管，到七十
九年一月六日其從事丙種墊款買賣股票時，才又將該等存摺、印章交由林昌樑保管，
並授權林昌樑可以代其辦理轉帳、賣掉股票及使用印章求償，且黃佳珍均未敘及被告
有參與本件借款、買賣股票之事宜。另黃佳珍與林昌樑約定自七十九年一月六日從事
丙種墊款買賣股票後，林昌樑即於當日從余陳素勤及陳天居之帳戶轉入二百萬元及五
百萬元共七百萬元到王鎗喜的帳戶，供黃佳珍使用乙節，已為黃佳珍所是認，復有彰
化六信函在卷足憑，而余陳素勤亦供明其帳戶均由林昌樑處理。再陳天居之妻吳清嬌
也證明林昌樑有向其借款，黃佳珍於原審調查時亦陳稱林昌樑於七十九年一月六日有
匯入七百萬元給伊作為借款，可見林昌樑確有匯入七百萬元供黃佳珍從事丙種墊款之
股票買賣，故僅黃佳珍與林昌樑間存有金錢借貸關係，與被告無關。再依黃佳珍之指
述，其自七十九年一月六日起到七十九年五月二日止，係委託林昌樑在六二證券公司
操作從事丙種墊款之股票買賣，並授權林昌樑代為轉帳，後適逢股票下跌，到七十九
年五月二日黃佳珍即表示不願繼續從事股票買賣，黃佳珍便與林昌樑於七十九年五月
七日就雙方股票買賣及金錢往來情形加以對帳。又於黃佳珍另行指訴被告、林昌樑涉
嫌共同詐欺乙案（原審法院八十一年度上易字第九六三號，該案被告業經判決無罪確
定）之第一審判決中，亦已認定本件金錢借貸、質押股票事宜均由林昌樑處理，被告
實際上未處理該借貸關係，亦未曾保管黃佳珍之印章及存摺，更不知黃佳珍當時所有
股票及資金往來情形。另於七十九年五月二十七日及同年六月六日之鹿港郵局一支局
第二十一號、彰化郵局第七七四號存證信函，雖均係用被告之名義發函，俾向黃佳珍
催討債款，但由黃佳珍於台灣彰化地方法院七十九年度重訴字第三０號民事案件之審
理中已陳稱：「……原告（指林昌樑）乃於（七十九年）五月二十七日以其妻名義來
函……其後於六月六日又來函通知……」，另其於七十九年六月十一日所發之彰化郵
局第八０三號存證信函，亦稱：「……本人與台端（指被告）並無金錢往來，更無以
股票向台端質押借款乙事，本人在彰化六二證券公司開立之黃于庭、黃佳珍、王鎗喜
等三戶股票係本人直接向林昌樑以丙種借款方式做質押擔保，與台端無關……」，且
黃佳珍於七十九年偵字第二四五０號案件中所提答辯狀亦稱：「……三戶印章及存摺
存放林某之手……」，及證人陳勝榮也證稱：「都是由林昌樑出面來解決的」等語，
暨參以黃佳珍於七十九年五月二十三日親簽之借據，及嗣後林進生於八十八年一月三
十日簽立之債務清償協議書，均只由林昌樑出面，有該借據、債務清償協議書附卷可
稽，而黃佳珍與林昌樑復已於九十一年四月十八日，就黃于庭、黃佳珍、王鎗喜等三
個帳戶之帳目對帳完畢，並均由林昌樑就帳目進出之詳細而為解釋等情，堪證本件皆
由林昌樑全權為黃佳珍處理借貸金錢、質押及買賣股票事宜，被告雖與林昌樑係夫妻
，但其在台灣省合作金庫彰化支庫上班，有該支庫在職證明書附卷足憑，其自不能復
到六二證券公司或彰化六信去為黃佳珍辦理股票買賣或轉帳手續。況林昌樑於原審調
查時，亦供明其於七十九年一月間雖有為黃佳珍墊款，但係伊用被告之名義為之，出
資之事與被告無關。皆可證明被告確實未曾保管黃佳珍等人之印章、存摺，且對黃佳
珍於彰化六信存款帳戶內之存提款毫無所知，更未參與，而係林昌樑礙於當時其係營
業員身分，方用被告之名義發存證信函討債，此情黃佳珍亦已知之。並說明林昌樑經
營丙種墊款之其他借款人許杉山、莊明陽及賴傳佶，雖證明其等於向林昌樑借得款項
後，均提供房地產供被告抵押，惟證人許杉山、賴傳佶均已證稱伊等不認識被告，賴
傳佶更證述其係親自與林昌樑處理借貸金錢及設定抵押之事，自難據此即認定被告與
林昌樑共同參與本件犯行。故認被告被訴與林昌樑共犯背信、侵占罪嫌，尚屬不能證
明，因而撤銷第一審論處被告以共同連續行使偽造私文書，足以生損害於他人罪刑之
判決，改判諭知被告無罪。已敘明其憑以認定之理由，從形式上觀察，並無違背法令
之情形存在。檢察官上訴意旨(一)、(二)、(三)、(四)，係對於卷宗內同一證據資料之判斷持
與原判決不同之評價，或徒憑己見，就原判決已說明事項或屬原審採證認事職權之適
法行使，任意指摘為違法，顯與法律規定得為第三審上訴理由之違法情形，不相適合
。(二)、又原判決既認定被告未參與本件犯罪，故林昌樑是否有權自黃佳珍、黃于庭、
王鎗喜三個帳戶領款？如林昌樑從事股票丙種墊款，與黃佳珍約定因斷頭而得以逕自
黃佳珍等人之帳戶領款清償，則其各次領款時是否已符合斷頭條件？其所領得之金額
是否正確？有無浮領款項或予以挪用而圖得不法利益情形？林昌樑所提出之資金往來
一覽表有無差額？自非屬必要調查之事實，原判決對此雖未予究明，復未說明不予調
查之理由，亦無應於審判期日調查之證據而未予調查之違法可言。檢察官上訴意旨(五)
據以指摘原判決違法，亦非適法之第三審上訴理由。其上訴違背法律上之程式，應予
駁回。又本件雖屬刑事訴訟法第三百七十六條第三款、第五款所列之案件，惟於修正
刑事訴訟法施行前，原得上訴於第三審法院，且已繫屬於法院，依刑事訴訟法施行法
第五條第一項規定，仍應依施行前之法定程序終結之，附此敘明。
據上論結，應依刑事訴訟法第三百九十五條前段，判決如主文。
中      華      民      國    九十二    年      四      月      十      日
                              最高法院刑事第九庭
                                  審判長法官  陳  炳  煌
                                        法官  陳  正  庸
                                        法官  韓  金  秀
                                        法官  吳  信  銘
                                        法官  徐  文  亮
      右正本證明與原本無異
                                              書  記  官
中      華      民      國    九十二    年      四      月     十七     日


司法院資訊處製作；財團法人民間司法改革基金會備份。
